【裁判字號】    95,上更(二),21
【裁判日期】    950922
【裁判案由】    貪污治罪條例等
【裁判全文】
臺灣高等法院高雄分院刑事判決      95年度上更(二)字第21號
上  訴  人
即  被  告  丙○○
選任辯護人  蘇精哲律師
            徐建光律師
            王建元律師
上列上訴人因違反貪污治罪條例等案件，不服臺灣屏東地方法院
90年度訴字第347 號中華民國92年1 月30日第一審判決（起訴案
號：臺灣屏東地方法院檢察署86年度偵字第9458號、88年度偵字
第518 號、第275 號），提起上訴，判決後，經最高法院第二次
發回更審，本院判決如下：
      主      文
原判決關於丙○○部分撤銷。
丙○○依據法令從事公務之人員，對於主管之事務，明知違背法
令，直接圖其他私人不法利益，因而獲得利益，處有期徒刑貳年
柒月，褫奪公權貳年。
      事      實
一、丙○○自民國83年9 月間起至87年6 月間止，任職臺灣屏東
    監獄管理員，並擔任該監獄11工場主管，為依法令服務於國
    家所屬機關而具有法定職務權限之人員，負責有關受刑人戒
    護、管理工作，明知依「監所管理人員服勤應行注意事項」
    規定，不得為受刑人傳遞金錢，且依監獄行刑法規定，受刑
    人私自持有之現金，如被檢查發現，將可能由監務委員會決
    議沒入，而李元隆則為該11工場之受刑人。緣李元隆於86年
    7 月11日，寫信向其父甲○○表示急需款項新臺幣（下同）
    2 萬5,000 元，並請委託與丙○○熟識之屏東市建國里里長
    蔡坤山處理，甲○○乃於收信後2 、3 日，持現金2 萬5,00
    0 元至屏東市○○路382 號旁蔡坤山經營之「通樂釣蝦場」
    ，欲請蔡坤山將現金轉予丙○○，再請丙○○轉交李元隆，
    惟因蔡坤山適不在家，甲○○乃將該現金交付蔡坤山之妻，
    請蔡坤山之妻轉達蔡坤山，蔡坤山返家後得悉，電請甲○○
    將現金取回，惟甲○○仍堅持要蔡坤山轉交；適其後2 、3
    天，蔡坤山見丙○○至其經營之「通樂釣蝦場」釣蝦，乃邀
    丙○○及友人數名至屏東市建國市場「阿德海產店」聚餐，
    席間，蔡坤山以電話通知甲○○到場，甲○○到場後，蔡坤
    山即將上開2 萬5,000 元現金交還甲○○，請甲○○自行交
    付丙○○，甲○○乃藉機將該2 萬5,000 元現金交付丙○○
    ，並請丙○○轉交李元隆（甲○○交付現金後即離開該海產
    店，並未一同用餐）。丙○○收受該2 萬5,000 元現金，竟
    基於圖利李元隆之故意，對於主管之事務，違背上開法令規
    定，將之入臺灣屏東監獄11工場，在該工場主管台交付李
    元隆，而圖利李元隆。嗣因李元隆以其中1 萬元購買違禁藥
    品施用遭查獲，甲○○知悉後提出檢舉，始循線查獲上情。
二、案經臺灣屏東監獄、法務部調查局屏東縣調查站報告臺灣屏
    東地方法院檢察署檢察官偵查起訴。
    理    由
一、程序方面─
  (一)上訴人即被告丙○○（以下簡稱被告）、選任辯護人、檢察
    官均未爭執甲○○、李元隆、蔡坤山於法務部調查局屏東縣
    調查站（以下簡稱屏東縣調查站）詢問、偵訊陳述之證據能
    力；且李元隆業於原審、本院上訴審，蔡坤山業於本院上更
    (一)審以證人身分到庭具結作證（蔡坤山於本院上更(一)審並接
    受交互詰問），自對被告詰問、對質之權利未予剝奪；又甲
    ○○經本院多次傳喚、拘提均未到，現並因腳骨折、氣喘無
    法言語，有屏東縣警察局屏東分局95年9 月13日屏警分偵字
    第0950045063號函在卷可憑（見本院上(二)卷第261 頁）；再
    李元隆、蔡坤山於原審或本院從未為其等於屏東縣調查站詢
    問、偵訊陳述有違反其等意志之抗辯，依其等與甲○○於該
    時陳述之外在環境及可能受到之干擾，並無證據可認其等於
    屏東縣調查站詢問、偵訊陳述作成之情況，有何不適當之情
    形；再者，甲○○、李元隆、蔡坤山接受屏東縣調查站詢問
    、檢察官偵訊之時間，均在刑事訴訟法新制實施前，其等陳
    述並經原審、本院前審依法為調查，復予被告辯明該陳述內
    容之機會。是本院認依刑事訴訟法施行法第7 條之3 但書、
    刑事訴訟法第159 條之5 第2 項規定，甲○○、李元隆、蔡
    坤山之屏東縣調查站詢問、偵訊陳述均具證據能力。
  (二)被告、選任辯護人均以乙○未經原審及本院前審傳訊到庭，
    而認乙○於屏東縣調查站陳述不具證據能力。惟本院審酌乙
    ○業於本院以證人身分到庭具結作證，並接受交互詰問，對
    被告詰問、對質之權利並未剝奪；且其於本院並未有於屏東
    縣調查站詢問時有遭刑求逼供或不法情事之抗辯；又乙○接
    受屏東縣調查站詢問之時間，係在刑事訴訟法新制實施前，
    其陳述並經原審、本院前審依法為調查，復予被告辯明之機
    會。是依刑事訴訟法施行法第7 條之3 但書規定，乙○之屏
    東縣調查站陳述具證據能力（至於證明力之強弱，則屬另一
    問題）。
  (三)被告、選任辯護人均爭執李杰於屏東縣調查站陳述之證據能
    力。本院審酌李杰並未於偵訊、原審、本院到庭具結作證，
    對被告詰問、質問權利之行使有所妨害；且依其於屏東縣調
    查站陳稱：「伊曾聽11工場之前的幹部多人提起，他們11工
    場的幹部每個月要交1,000元至2,000元公金，每年三節另交
    2,000 元公金，而這些錢都被主管丙○○拿去花用」等語（
    見88偵518 號卷第35頁），此種屬聽聞而來之陳述，自不具
    特別可信之情形。是李杰於屏東縣調查站之陳述自不具證據
    能力。
  (四)被告、選任辯護人均爭執被告、甲○○、李元隆、乙○於臺
    灣屏東監獄政風人員製作之談話筆錄之證據能力。本院審酌
    政風人員原不具司法警察（官）身分，不具偵查犯罪之權；
    且該談話筆錄，係就特定犯罪事實為詢問紀錄，不具公示性
    、例行性或機械性、良心性及制裁性等原則，不符刑事訴訟
    法第159 條之4 得例外具證據能力之要件。是應認被告、甲
    ○○、李元隆、乙○於臺灣屏東監獄政風人員所製作之談話
    筆錄，均不具證據能力。至於本院曾於審判期日諭知該等談
    話筆錄具證據能力，雖屬有誤，惟本院並未執此為被告犯罪
    事實之認定，對被告防禦權之行使，自未妨害、剝奪，併此
    說明。
二、認定犯罪事實所憑證據及理由─
  (一)訊據被告固坦承自83年9 月間起至87年6 月間止，任職臺灣
    屏東監獄管理員，擔任該監獄11工場主管，惟矢口否認有違
    反貪污治罪條例犯嫌，辯稱：「伊沒有拿到甲○○的錢，且
    甲○○也有寫道歉信；因李元隆在監時曾要求伊填寫好的評
    語，以讓李元隆聲請假釋順利獲准，未能如願，他們父子因
    而挾怨報復」云云。
  (二)經查：
  1.被告自83年9 月間起至87年6 月間止，任職臺灣屏東監獄管
    理員，並擔任該監獄11工場主管，與甲○○、蔡坤山均有認
    識等情，業據被告於屏東縣調查站陳稱：「伊於74年9 月考
    入屏東監獄任職臨時管理員，至76年間升等考試及格，任正
    式管理員，83年9 月26日調該監獄11工場主管，87年6 月30
    因被檢舉涉嫌貪瀆，調臺東東成技訓所擔任管理員；甲○○
    是伊在屏東監獄接見室經出監受刑人向伊問候時間接認識，
    甲○○多次接見其子李元隆時，曾向伊詢問有關假釋問題，
    雙方始認識；伊是因至蔡坤山經營的『通樂釣蝦場』消費，
    才於5 、6 年前認識蔡坤山，蔡坤山的兒子蔡建成於85年間
    在屏東監獄服刑，也在伊11工場由伊管理」等語（見屏東縣
    調查站卷(二)第21頁背面、22、23頁背面），及蔡坤山於屏東
    縣調查站陳稱：「丙○○因常至伊經營的『通樂釣蝦場』釣
    蝦，而與伊認識多年，且伊兒子蔡建成在屏東監獄服刑時，
    丙○○正好擔任11工場蔡建成主管，因此偶有往來；甲○○
    與伊認識10多年，因他兒子李元隆在屏東監獄也受丙○○管
    理，他們2 人也有認識」等語明確（見屏東縣調查站卷(二)第
    14頁背面）；且依監獄組織通則（修正前為監獄組織條例）
    第7 條規定，監獄管理員負有「受刑人之戒護，接見、發受
    書信及送入物品之處理事項」等戒護、管理職責。足認被告
    任職臺灣屏東監獄管理員，負有受刑人戒護、管理等職責，
    並與甲○○、蔡坤山認識無訛。
  2.李元隆為臺灣屏東監獄11工場受刑人，於86年7 月11日寫信
    向甲○○告知急需用款2 萬5,000 元，並請甲○○託長蔡坤
    山處理，甲○○乃於收信後2 、3 日，持現金2 萬5,000 元
    至蔡坤山住處，欲請蔡坤山將現金轉交被告，再請被告轉交
    李元隆，惟因蔡坤山適不在家，甲○○乃將該現金交付蔡坤
    山之妻，請蔡坤山之妻轉達蔡坤山，蔡坤山得知後，則電請
    甲○○將現金取回，惟甲○○仍堅持要蔡坤山轉交等情；業
    據李元隆於屏東縣調查站、原審分別陳（證）稱：「伊於86
    年7 月間寫信給伊父親甲○○，請他拿2 萬5,000 元給蔡坤
    山，伊父親也認識蔡坤山」（見屏東縣調查站卷(二)第65頁）
    、「伊有拜託親友拿錢給丙○○，丙○○再轉交給伊」（見
    原審卷(二)第275 頁）、「伊有寫信給父親甲○○表示伊急需
    用錢，請甲○○把錢弄進來，後來丙○○有把錢交給伊」（
    見本院上訴卷(二)第96頁）等語，及甲○○於屏東縣調查站陳
    稱：「86年7 月11日李元隆寄信給伊，要向伊拿2 萬5,000
    元交給蔡坤山處理，李元隆在信中是說他在屏東監獄有急用
    ；伊接信後2 、3 天就拿2 萬5,000 元現金到蔡坤山家」等
    語（見屏東縣調查站卷(二)第6 頁背面），及證人蔡坤山於屏
    東縣調查站、偵訊分別陳（證）稱：「86年7 月甲○○拿現
    金2 萬5,000 元到伊家，伊不在家，他便將2 萬5,000 元交
    給伊太太，並說如果遇到丙○○便把錢給丙○○，請丙○○
    帶去監獄給李元隆，伊後來知道此事，曾打電話給甲○○，
    要甲○○來把錢拿回去，但甲○○拒絕，還是拜託伊把錢轉
    交給丙○○」（見屏東縣調查站卷(二)第14頁背面、15頁）、
    「甲○○於86年7 月把2 萬5,000 元拿到屏東市○○路382
    號旁的『通樂釣蝦場』交給伊太太要轉交丙○○，伊當時因
    里長自強活動不在，回來後，伊太太有告訴伊」（見86偵94
    58號卷第227 頁）等語在卷；且有李元隆所寫郵戳為86年7
    月11日信函1 紙扣案可憑（被告及選任辯護人對李元隆有寄
    出本件信函之事實均不爭執，見本院上更(二)卷第235 頁）。
    足認李元隆確有以在臺灣屏東監獄內急需用款為由，寫信請
    甲○○將2 萬5,000 元交予蔡坤山，再委請蔡坤山轉交被告
    ，而蔡坤山確亦已收到甲○○交付之2 萬5,000 元無訛。至
    於甲○○於屏東縣調查站陳稱：「伊將2 萬5,000 元親交蔡
    坤山」等語（見屏東縣調查站卷(二)第6 頁背面），雖與蔡坤
    山上開陳（證）述不符，惟蔡坤山確有收到該2 萬5,000 元
    則無疑義，應認甲○○上開所陳，係省略該2 萬5,000 元由
    蔡坤山之妻轉交蔡坤山之過程，併此說明。
  3.蔡坤山收到甲○○交付之2 萬5,000 元後2 、3 天，因被告
    至其經營之「通樂釣蝦場」釣蝦，蔡坤山乃邀被告及友人數
    名至「阿德海產店」聚餐，席間，蔡坤山以電話通知甲○○
    到場，待甲○○到場後，蔡坤山即將2 萬5,000 元交還甲○
    ○，請甲○○自行交付被告，而甲○○即藉機將該2 萬5,00
    0 元交付被告，請被告轉交李元隆，後甲○○即離開該海產
    店，被告其後在臺灣屏東監獄11工場主管台將該2 萬5,000
    元交付李元隆等情。業據：
  證人蔡坤山於屏東縣調查站、偵訊、本院上更(一)審分別陳（
    證）稱：「之後2 、3 天，丙○○正好來釣蝦，伊請他在屏
    東市建國市場『阿德海產店』吃晚飯，於是伊打電話給甲○
    ○到『阿德海產店』，甲○○到了後，伊當場把2 萬5,000
    元還給甲○○，並說賴主管也在，你們的事自己去談，於是
    甲○○、丙○○便走到旁邊交談，過一會兒，他們2 人回來
    ，甲○○對伊說事情已和丙○○講好了，甲○○就離開了」
    （見屏東縣調查站卷(二)第15頁）、「隔2 天，丙○○去『阿
    德海產店』吃飯，伊通知甲○○，甲○○就去『阿德海產店
    』，詳情就如伊在屏東縣調查站所作的筆錄」（見86偵9458
    號卷第227 頁）、「伊有請2 、3 個朋友和丙○○在『阿德
    海產店』吃飯，甲○○也是伊叫過去的，因甲○○之前有告
    訴伊太太要找丙○○，所以才請甲○○一起過來，但甲○○
    沒有一起吃飯就走了，因為他吃素」（見本院上更(一)卷第12
    5 頁）等語，甲○○於屏東縣調查站陳稱：「約過了3 天，
    蔡坤山打電話請伊去『阿德海產店』，伊到時，蔡坤山、丙
    ○○都已在場，蔡坤山將2 萬5,000 元交還給伊，要伊親自
    交給丙○○，所以伊就把2 萬5,000 元交給丙○○，請丙○
    ○轉交給李元隆，丙○○答應伊的請託，伊就離開現場」（
    見屏東縣調查站卷(二)第1 頁背面、6 頁背面、7 頁）等語在
    卷；且被告亦不否認確有該次在「阿德海產店」聚餐，並有
    甲○○請託帶現金進入臺灣屏東監獄轉交李元隆之事（見
    原審卷(一)第111 頁，本院上更(一)卷第137 頁）。足認甲○○
    、蔡坤山上開甲○○曾請託被告帶現金進入屏東監獄轉交
    李元隆之陳（證）述可信。
  被告固否認曾答應甲○○帶現金進入臺灣屏東監獄轉交李
    元隆之事，並提出甲○○87年1 月16日道歉書（見屏東縣調
    查站卷(二)第4 頁）為證。惟證人李元隆業於屏東縣調查站、
    原審分別陳（證）稱：「丙○○在11工場的主管台把錢交給
    伊，伊把錢用來購買FM2 、檳榔及日常用品」（見屏東縣調
    查站卷(二)第65頁背面）、「伊有拜託親友拿錢給丙○○，丙
    ○○再轉交給伊，是工作時，丙○○把伊叫到主管台私下給
    伊，伊把錢拿來向吳志錦買安眠藥」（見原審卷(二)第275 頁
    ）、「丙○○有把錢交給伊，伊拿來買白色藥丸，買F2，不
    是FM2 」（見本院上訴卷(二)第96、97頁）等語在卷；且甲○
    ○早於86年11月27日即因本件委請被告帶現金進入臺灣屏
    東監獄轉交李元隆事，遭屏東監獄政風室約談（見屏東縣調
    查站卷(一)第58頁，此處僅引用甲○○遭約談之日期，並未引
    用甲○○在臺灣屏東監獄政風室之陳述），上開道歉書內容
    ，是否為相關涉案人員為求彌縫之舉，自有可疑；又李元隆
    之尿液確實檢出甲基安非他命陽性反應，有高雄醫學院附設
    中和紀念醫院86年10月12日H0000000號檢驗報告單1 紙在卷
    可憑（見屏東縣調查站卷(一)第50頁）；再者，審酌李元隆於
    86年7 月11日為需款2 萬5,000 元寫信函予甲○○，甲○○
    因此將2 萬5,000 元轉交蔡坤山處理，後甲○○確實於被告
    在場場合與被告見面，並欲將該2 萬5,000 元交付被告，其
    後李元隆確有收到該2 萬5,000 元，並將其中部分款項用以
    購買違禁品，致尿液中檢出有甲基安非他命陽性反應等情。
    是應認被告確有收受甲○○交付之現金2 萬5,000 元，並將
    之轉交李元隆無訛。
  4.被告雖另辯稱：「因李元隆在監時曾要求伊填寫好的評語，
    以讓李元隆聲請假釋順利獲准，未能如願，他們父子因而挾
    怨報復」云云。惟李元隆係因在獄中購買違禁藥品施用，為
    獄方發現，甲○○獲悉李元隆係以其請託被告夾帶入監之現
    金購買藥物，甚為氣憤，始向臺灣屏東監獄政風室提出檢舉
    等情，業據甲○○於屏東縣調查站詢問時陳述甚詳（見屏東
    縣調查站卷(二)第7 頁），如甲○○亟欲其子李元隆獲得假釋
    ，則其提出檢舉，豈不自曝其請託夾帶現金入監之不法行徑
    ，對於李元隆之聲請假釋又有何益。是被告此部分辯解，衡
    情自屬不可信。
  5.按監所管理人員服勤應行注意事第13點規定：「不得為收容
    人傳遞訊息、金錢或其他違禁品」，又監獄行刑法第71條亦
    規定：「送入之財物認為不適當，或送入人之姓名、居住不
    明，或為受刑人所拒絕收受者，應退回之；無法退回者，得
    經監務委員會之決議沒入或廢棄之。經檢查發見私自持有之
    財物，由監務委員會決議沒入或廢棄之」。被告自76年起擔
    任臺灣屏東監獄管理員，業如前述，且被告亦稱「不會知法
    犯法」，則其對上開規定當知之甚明。是被告竟因與甲○○
    之私人情誼，受甲○○之託，為受刑人李元隆私帶現金2 萬
    5,000 元進入屏東監獄交付李元隆，足認被告係明知違背法
    令，為圖李元隆私自持有現金不被沒入之不法利益，而使李
    元隆獲得不法利益甚明。
  (三)綜上所述，被告上開辯解，為圖卸刑責之詞，不足採信。本
    件事證已明，被告犯行洵堪認定。
三、論罪及撤銷改判之理由─
  (一)被告行為後，貪污治罪條例第6 條第1 項第4 款之直接圖利
    罪，於90年11月7 日經總統公布修正，依90年11月7 日修正
    前之規定為：「對於主管或監督之事務，直接或間接圖私人
    不法之利益者，處5 年以上有期徒刑、得併科新臺幣3 千萬
    元以下罰金」；90年11月7 日則修正為：「對於主管或監督
    之事務，明知違背法令，直接或間接圖自己或其他私人不法
    利益，因而獲得利益者，處5 年以上有期徒刑、得併科新台
    幣3千 萬元以下罰金」；因90年11月7 日修正公布之貪污治
    罪條例，就犯罪構成要件，對於主管之事務直接圖利罪，以
    「明知違背法令」、「圖自己或其他私人不法利益」、「因
    而獲得利益者」為要件，將刑之可罰性，限縮在圖私人不法
    利益，排除圖利國庫之行為，並明定所圖得利益為不法利益
    ，將圖利罪規定為實害犯，以獲得利益為必要且不罰未遂犯
    ，比較被告行為時法及裁判時法之結果，以裁判時法之規定
    對被告較為有利，依刑法第2 條第1 項但書規定，自應適用
    修正後之貪污治罪條例予以論科（至於貪污治罪條例其後於
    92年2 月6 日、95年5 月30日二度修正公布，惟第6 條第1
    項第4 款並未修正，併此說明）。
  (二)核被告所為，係犯貪污治罪條例第6 條第1 項第4 款依據法
    令從事公務之人員，對於主管之事務，明知違背法令，直接
    圖其他私人不法利益，因而獲得利益罪。公訴人認被告所為
    係犯同條例第4 條第1 項第5 款之違背職務收受賄賂罪；惟
    被告係受甲○○之託將現金2 萬5,000 元交予李元隆，其並
    未從中取得任何好處，業據李元隆於本院上訴審證述明確（
    見本院上訴卷(二)第98頁），則被告自無收受賄賂可言，公訴
    人認被告係犯收受賄賂罪，顯然有誤，起訴法條應予變更。
    被告為李元隆傳遞金錢之違背職務行為，因而使李元隆獲得
    2 萬5,000 元不被沒入之不法利益，所圖得不正利益在5 萬
    元以下，且該等現金原非違禁物，僅因監獄行政管理之必要
    ，而有所限制，犯罪情節較輕微，依貪污治罪條例12條第1
    項規定減輕其刑。
  (三)原審予以論罪科刑，固非無見。惟：被告係犯貪污治罪條
    例第6 條第1 項第4 款之圖利罪，原審認係犯同條例第4 條
    第1 項第5 款違背職務收受賄賂罪；公訴人認被告有自85
    年起收受公金及紅包等行為，犯罪尚屬無法證明（詳如後述
    ），原審認被告亦犯此部分違背職務收受賄賂罪，均有未合
    。被告上訴否認犯罪，雖無理由，惟原判決既有上開可議之
    處，即屬無可維持，應由本院將原判決關於被告部分撤銷改
    判。
四、科刑之理由─
    爰審酌被告身為監獄管理員，竟違背法令，為受刑人家屬攜
    帶現金入監，致衍生受刑人以現金購買違禁藥品施用之情事
    ，影響監獄對受刑人之管教及管理，犯後復飾詞卸責，態度
    不佳，惟念其係受人請託，並未獲得金錢利益，且前未曾受
    有期徒刑以上刑之宣告，有臺灣高等法院被告前案紀錄表在
    卷可按等一切情狀，量處有期徒刑2 年7 月，並依貪污治罪
    條例第17條規定，宣告禠奪公權2 年。又被告本件犯行，其
    本身並未有所得，自無追繳或以其財產抵償之問題，併此說
    明。
五、對其他公訴事實之判斷─
  (一)公訴意旨另以：被告丙○○自85年間起，利用主管職務之便
    ，要求其管理之臺灣屏東監獄11工場受刑人幹部約40人，每
    月繳1,000 元之公金，每年三節（春節、端午節、中秋節）
    須另繳2,000 元之紅包，被告丙○○收齊後納入私囊使用；
    至86年7 月間，受刑人李元隆為求提早獲得假釋，寫信囑其
    父甲○○透過蔡坤山之介紹，將現金2 萬5,000 元託由被告
    丙○○挾帶入監（此部分業論罪科刑如上），李元隆收到該
    現金後，支付積欠3 個月公金及中秋節紅包共5,000 元予被
    告丙○○，因認被告丙○○另涉此部分違背職務收受賄賂罪
    嫌云云。
  (二)按犯罪事實應依證據認定之，無證據不得推定其犯罪事實；
    又不能證明被告犯罪，應諭知無罪之判決，刑事訴訟法第15
    4 條第2 項、第301 條第1 項分別定有明文。再按刑事訴訟
    法上所謂認定犯罪事實之證據，係指足以認定被告確有犯罪
    行為之積極證據而言，如未能發現相當證據或證據不足以證
    明，自不能以推測或擬制之方法，以為裁判基礎。而認定不
    利於被告之事實，須依積極證據，苟積極證據不足為不利被
    告之認定時，即應為有利於被告之認定，更不必有何有利之
    證據；又認定犯罪事實所憑之證據，雖不以直接證據為限，
    間接證據亦包括在內，然而無論直接證據或間接證據，其為
    訴訟上之證明，須於通常一般之人均不致有所懷疑，而得確
    信其為真實之程度者，始得據為有罪之認定，倘其證明尚未
    達到此一程度，而有合理之懷疑存在，無從使事實審法院得
    有罪之確信時，即應由法院為諭知被告無罪之判決。亦即若
    證據資料在經驗科學上或論理法則上尚有對被告較為有利之
    存疑，而無從依其他客觀方法排除此項合理之可疑，即不得
    以此資料作為斷罪之基礎，且刑事訴訟制度受「倘有懷疑，
    即從被告之利益為解釋」、「被告應被推定為無罪」之原則
    所支配，故得為訴訟上之證明者，無論為直接或間接證據，
    須客觀上於一般人均不致有所懷疑而達於確信之程度者，始
    可據為有罪之認定，倘其證明尚未達於「確信」之程度，而
    有合理可疑存在時，即難據以為被告不利認定，換言之，在
    法律判斷上，即不能為被告有罪之認定。
  (三)公訴人認被告涉有上開收受公金及三節紅包之犯行，無非係
    以證人甲○○、李元隆、蔡坤山等人之證詞，及被告測謊結
    果有說謊反應，為其論據。惟訊據被告堅決否認有此部分犯
    行。
  (四)經查：
  1.依甲○○於屏東縣調查站陳稱：「丙○○並未告訴伊該2 萬
    5,000 元是要作何用途，亦未稱要從中抽取傭金；是86年11
    月27日政風室提訊李元隆，李元隆才說是要按月繳1,000 元
    、三大節各繳2,000 元給丙○○」等語（見屏東縣調查站卷
    (二)第7 頁），顯見甲○○並未親身經受刑人歷繳交公金、三
    節紅包予被告之事，其上開陳述之證明力自屬薄弱；而蔡坤
    山於屏東縣調查站、偵訊、本院上更(一)審，均未曾陳（證）
    述有受刑人繳交公金、三節紅包予被告之情事。
  2.依李元隆於屏東縣調查站、原審、本院上訴審分別陳（證）
    稱：「11工場服務員乙○告訴伊，11工場的幹部每個月要繳
    1,000 元給主管丙○○，另外三節要另外包紅包2,000 元給
    丙○○，這些紅包又稱『公金』，這些紅包伊等都是直接交
    給乙○，乙○彙整後再親交給丙○○，錢都直接進到丙○○
    口袋內；絕非乙○所說拿來買工場公用的音響、冰箱等物，
    因伊調至11工場時，音響、冰箱就已存在」（屏東縣調查站
    卷(二)第65頁）、「『公金』是服務員乙○在收，他說會交給
    丙○○，但有沒有交，伊不清楚；『公金』的作用據乙○說
    是要添購工場的東西，不是每個人要交，只有黑牌幹部要交
    」（見原審卷(二)第275 頁）、「伊共交3 次『公金』及2,00
    0 元給乙○，時間伊忘了，乙○交給誰，伊不清楚」（見本
    院上訴卷(二)第96頁）等語；顯見被告並未親自向李元隆收取
    過所謂之「公金」，而李元隆所謂應繳交之「公金」，均係
    乙○一人所提出，李元隆亦不知所繳交之「公金」，是否確
    實為被告所拿取。則自不得僅憑李元隆上開陳（證）述，即
    認其所繳予乙○之「公金」，確為被告意圖所收取，而被告
    確有自乙○處收受所謂之「公金」。
  3.依乙○於屏東縣調查站、本院上更(二)審分別陳（證）稱：「
    伊不清楚11工場是否成立公積金情形；但有時監獄舉辦活動
    或添購音響、錄影機、租用錄影帶，或整修房舍，獄方提供
    的經費不足時，伊會請自治幹部共同分攤」（見88偵518 號
    卷第31頁）、「伊沒有說過有『公金』這件事，86年中秋節
    前，李元隆並沒有交付5,000 元給伊」（見本院上更(二)卷第
    182 、185 頁）等語。無論乙○否認有「公金」或曾收受李
    元隆交付5,000 元一事之原因為何，惟均不足以依此即認被
    告確有自乙○處收受所謂「公金」。
  4.被告經法務部調查局實施測謊鑑定結果，關於「未曾幫李元
    隆買禁藥；未曾幫李元隆夾帶金錢及抽取傭金」部分，經測
    試後，認被告係說謊，有該局88年2 月1 日 (88) 陸 (三)
    字第88130034號鑑定通知書1 份在卷可憑（見屏東縣調查站
    卷(二)第25、26頁）。然查，測謊係指檢測者對受測人以測謊
    儀器實施檢測，由檢測人向受測人就預定問題發問，受測人
    回答問題時經由紀錄受測人之心理及生理反應，再由檢測人
    就紀錄判別解讀，制作報告載明受測人種種反應是否呈現說
    謊。因此，測謊並非針對謊言本身加以偵測，而是以受測人
    答話時之生理及心理紀錄為主要判讀對象，並非就其回答與
    其他事證另行綜合調查研判之結果。本案被告於實施測謊時
    之回答呈不實反應，僅足以證明依受測紀錄所示，被告於該
    次受測時就上開問題所為回答呈情緒波動，然被告就上開與
    「公金」無涉之問題之回答，所呈現之情緒波動反應，自不
    足引為認定被告有收取「公金」之唯一依據。是本乎罪疑惟
    輕法則，尚不得以被告之測謊結果研判有說謊情形，進而作
    為認定被告有此部分犯罪之依據。
  5.綜上所述，公訴人認被告涉犯此部分犯嫌所憑之證據，尚無
    法說服本院達於通常一般之人均不致有所懷疑，而得確信其
    為真實之程度，即難據以為被告不利認定，被告此部分之犯
    罪自屬不能證明；惟公訴人認被告所涉此部分犯嫌，與上開
    論罪科刑部分有裁判上一罪關係，爰不另為無罪之諭知。
六、適用之法律─
  (一)依刑事訴訟法第369 條第1 項前段、第364 條、第299 條第
    1 項前段、第300 條。
  (二)貪污治罪條例第6 條第1 項第4 款、第12條第1 項、第17條
    。
  (三)刑法第11條前段、第2 條第1 項但書。
本案經檢察官姜麗儒到庭執行職務。
中    華    民    國    95    年    9     月    22    日
                  刑事第七庭    審判長法  官  莊飛宗
                                      法  官  黃憲文
                                      法  官  曾逸誠
以上正本證明與原本無異。
如不服本判決應於收受本判決後10日內向本院提出上訴書狀，其
未敘述上訴理由者，並得於提起上訴後10日內向本院補提理由書
狀（均須按他造當事人之人數附繕本）「切勿逕送上級法院」。
中    華    民    國    95    年    9     月    22    日
                                      書記官  黃富美
附錄本判決論罪科刑法條：
貪污治罪條例第6 條第1 項第4 款：
有下列行為之一者，處5 年以上有期徒刑，得併科新臺幣3 千萬
元以下罰金。
四  對於主管或監督之事務，明知違背法令，直接或間接圖自己
或其他私人不法利益，因而獲得利益者。


司法院資訊處製作；財團法人民間司法改革基金會備份。
